【裁判字號】    90,上訴,890
【裁判日期】    901213
【裁判案由】    廢棄物清理法
【裁判全文】
臺灣高等法院臺中分院刑事判決                      九十年度上訴字第八九號
    上  訴  人
    即  被  告  甲○○
    選任辯護人  黃佩韻
右上訴人因廢棄物清理法案件，不服臺灣台中地方法院九十年度訴字第六二八號中華
民國九十年四月十一日第一審判決（起訴案號：臺灣台中地方法院檢察署九十年度偵
字第九七五號），提起上訴，本院判決如左：
    主      文
原判決撤銷。
甲○○未依規定領有廢棄物清除、處理許可證或核備文件，從事廢棄物清除、處理，
累犯，處有期徒刑壹年貳月。
    事      實
一、甲○○係台中縣神岡鄉○○路五二四巷二十五號溫將企業有限公司之實際負責人
    ，溫將企業有限公司原係從事砂石買賣、運輸工作等業務，詎甲○○明知從事廢
    棄物之貯存、清除、處理者，應列明專業技術人員與清除之工具、方法、設備及
    場所，並向地方主管機關申請核發廢棄物清除許可證，始得為之，其竟未經申請
    許可，於八十九年九月二十二日晚間七時多，派不知情之員工乙○○，在台中縣
    神岡鄉○○路三００號神岡西側一百公尺處，清除、整理該處上之廢棄物，並任
    意以放火燃燒之方式違法處理廢棄物，嗣於八十九年九月二十二日，在上址為警
    查獲乙○○，再循線查獲甲○○。
二、案經台中縣警察局豐原分局報告臺灣臺中地方法院檢察署檢察官偵查起訴。
      理      由
一、訊據被告甲○○對於在八十九年九月二十二日，派員工乙○○，在台中縣神岡鄉
    ○○路三００號神岡西側一百公尺處，清除、整理該處上之廢棄物，並以放火燃
    燒之方式違法處理廢棄物之事實並不諱言，惟否認有違反廢棄物清除法之規定，
    從事廢棄物清除、處理之犯行，辯稱：該土地係河川地段，原為其父向台中縣政
    府承租耕作多年，後為政府徵收，作為興建中二高用地，其中尚有一部分空地未
    為徵收，但遭不明人土傾倒廢棄物，伊因為想再向政府承租耕作，才要乙○○於
    下班後去清理，但伊不知道乙○○如何處理云云。惟查本件於八十九年九月二十
    六日九時三十分許台中縣環境保護局稽查人員會同台中縣警察局到場查獲時，乙
    ○○確係在上址清除、處理廢棄物，並坦承伊是依溫將公司負責人即被告之指示
    至現場整理廢棄物，且現場確係溫將公司所占有，此有台中縣環境保護局事業廢
    棄物稽查紀錄表影本及乙○○警訊筆錄在卷可憑（偵卷第七頁反面、第十一頁、
    本院卷第一宗第二十二頁、第二十三頁）；雖被告又提出其父宋謀於八十四年一
    月二十四日向台中市政府繳納八十三年二期河川公地使用費繳納代金聯單影本證
    明前開廢棄物所在之土地伊其父所占有使用云云（偵卷第二十六頁），但查所謂
    代金聯單並不足作為宋謀實際占有該六一八號土地何部分、面積若干之證明；依
    本院向交通部台灣區國道新建工程局函查有關該局八十五年間辦理第二高速公路
    後續計畫台中環線工程，有無發放補償金予宋謀？其補償之土地位置如何？其中
    有關台中縣神岡鄉○○○段之土地，係現有後壁厝小段一二二一之一地號土地之
    部分，亦有交通部台灣區國道新建工程局九十年九月三日國工局九０地字第一七
    三一八號函及隨函檢附之補償清冊、地籍圖等足供佐參（本院卷第一宗第一四九
    －一五七頁）；惟查宋謀領取工程補償金之土地位置，與乙○○被警方查獲之位
    置不同，此業據被告供明在卷，並經本院履勘現場屬實（本院卷第二宗第十頁）
    ；參以被告於警訊復坦稱於「中二高工程施工需用徵收該筆土地，因尚有未徵收
    完畢之土地〔即借給德盛營造公司傾倒土石之用），後來德盛營造倒閉就無人管
    理」；於偵查時具狀稱：有一部分空地「閒置多年」，遭人傾倒垃圾（偵卷第二
    十四頁反面）；於本院調查時稱：伊借給德盛營造堆放土石係從八十七年至八十
    八年四、五月間（本院卷第一宗第二十三頁）；而本件被告被查獲之日期則為八
    十九年九月二十六日，可見被告所言該土地原為其父所占用縱屬實情，其後亦因
    被告從事砂石運輸業，無暇兼及，而於八十八年四、五月德盛倒閉時起，即無繼
    續占有使用該地之事實，此由證人蕭炯峰到庭證稱伊當時有請被告到場說明，被
    告均無法提出其有使用該地之證明（本院卷第一宗第九十三頁）；益足證明被告
    所辯該地一直為其所占用，並為向政府承租才要乙○○去整理云云，，礙難採信
    。
二、雖被告又提出宋謀於八十三年五月三十一日向台中縣政府申請之河川公有地種植
    使用許可證證明伊有占用，但查該許可證之許可種植期間係八十三年六月一日起
    至八十四年五月三十一日止（參本院卷第二宗第二十九頁）；於本件案發時，早
    已逾許可期間，至於其所謂其有提出申請承租，且被告之父宋謀於八十六年十一
    月二十七日雖又曾申請租用台中縣神岡鄉○○○段後壁厝小段一二二一號，但經
    內政部營建署新生地開發局於八十六年十二月間經派員前往現地勘查發現該地號
    土地部分堆置砂石，與耕地租用條例不符，經該局以八十七年二月二十一日八七
    新開輔字第０４１９號通知書予以退件，並請其回復耕地貌在案，經新生地開發
    局再派員前往複勘時固已清除堆置之砂石，惟實際耕地面積與申租面積不符，又
    經該局以八十七年二月十六日八七新開輔字第○八二六號通知書請其確認申請面
    積後複勘，惟其後宋謀均未再送件申請，此亦有內政部營建署新生地開發局九十
    年八月二十三日九○新開處第九○○三一六九號函一件附卷足參；足見被告之父
    宋謀雖一度提出使用申請，但與本案相隔亦長達約三年之久，其後宋謀亦未再申
    請，自不能因宋謀曾申領一節，即遽認被告在其後三年間已全面持續占有該公有
    河川地，且從未中斷過。雖證人即神岡鄉新庄村守望相助隊隊長王丕輝於原審證
    稱：被告甲○○曾要求其幫忙留意究係何人於上開地點傾倒廢棄物等語，但其亦
    供稱：不知是何人所倒的等語；另長遠清除有限公司負責人江水源亦到庭證稱本
    件被告確曾有要求該公司清理垃圾，但此後並未連絡，是其二人之證詞亦不足資
    為有利被告之認定，且該廢棄物苟係他人所傾倒，何以未見被告向環保單位申請
    派員處理，反而要乙○○利用夜間前去清理，此與常情顯有不符，況被告於警訊
    亦坦稱其目前還向有關單位申請廢棄土處理證照，足證本件無法排除被告是在未
    申領核准證照之前，即逕自率行處理廢棄物。
三、第按建築工程、公共工程及建築物拆除工程施工所產生之廢土石方、磚瓦、混凝
    土，均屬營建剩餘土石方，依行政院八十六年十二月三十一日台內字第五二一０
    九號函示，該物品固為有用資源，非屬廢棄物範圍，未依規定辦理而隨意棄置，
    致污染環境者，始屬違反廢棄物清理法之行為，此有行政院環境保護署九十年四
    月十三日環署廢字第００二一三二二號函影本在卷可參（本院卷第一宗第七十
    六─八頁）；但查依上述台中縣環境保護局事業廢棄物稽查紀錄表、查緝意見亦
    記載：「現場堆置建築廢棄物、砂石、土方等」、「廢棄物及石頭」（參偵卷第
    十二頁），證人即環保局稽查員周中鎧復到庭證實：如果只是單純的土石與磚塊
    、混泥土塊，加以分類，就符合環保署有用物質的規定，但本件因夾雜本板、板
    模，現場也有燃燒，與環保局資源回收物的分類及定義不合，如果他燃燒就是屬
    於廢棄物處理業務之問題，要經過許可，現場照片夾雜鋼筋、木料、垃圾雜亂，
    工地應該有的廢棄物，現場都有，應該屬於建築廢棄物，且本件不是一般家庭的
    廢棄物，因為從現場的建築廢棄物量非常大，不是一般家庭拆卸或修繕等語無訛
    （本院卷第一宗第九十四、九十六頁），從而現場所堆放者既屬建築廢棄物，被
    告如欲清除、處理之，依法既須先取得許可證或核備文件至明。乙○○於本院雖
    證稱放火係伊自行作主云云（本院卷第一宗第二十三─四頁）；但被告於偵查中
    已坦稱：中二高徵收，這塊土地沒有徵收到，我們需要整地，就把它集中燃燒（
    偵卷第二十二頁反面）；可見以燃燒清理本件之廢棄物，係被告指示為之，乙○
    ○於本院所證係其自行作主放火燃燒，亦與事實不合。雖辯護人為被告辯護稱：
    廢棄物清理法第二十二條第二項第四款所處罰之主體，應以公、民營廢棄物清除
    、處理機構之人為限，若非前開主體，即不在該條款規範處罰之列，本件被告並
    非以清除、處理廢棄物為業，應無前開條款之適用云云。惟查：廢棄物清理法第
    二十條前段規定：「公、民營廢棄物清除、處理機構經營廢棄物之貯存、清除或
    處理業務，應列明專業技術人員與貯存、清理、處理之工具、方法、設備及場所
    ，向地方主管機關申請核發許可證」。該條所稱之公、民營廢棄物清除、處理機
    構，係指擬實際從事廢棄物清除、處理業務者。其規範對象係對任何有意清除、
    處理廢棄物業務之機構及人民，並非指已經申請取得各項許可證之公、民營廢棄
    物清除、處理機構而言。因此，廢棄物清理法第二十二條第二項第四款之規定，
    應包含取得許可證之廢棄物清除、處理機構及個人非法經營廢、從事廢棄貯存、
    清除、處理業務者。再按廢棄物清理法第二十二條第二項第四款前段規定處罰擅
    自貯存、清除、處理廢棄物之行為，所指依同法第二十條規定領有許可證或核備
    文件，為阻卻違法之事由，非謂該款僅處罰公民營業者，否則一般人擅自清除、
    處理廢棄物，無法處罰，當違本法為改善環境衛生、維護國民健康之旨（最高法
    院八十九年度台上字第四八一四號判決可資參照）。足見不論是自然人或法人，
    均為修正前廢棄物清理法第二十條處罰之對象。被告明知其尚未取得許可證或核
    準文件，而指示杜文章放火清理，本件罪證已臻明確，犯行洵堪認定。
四、核被告所為，係犯修正前廢棄物處理法第二十二條第二項第四款之罪，未依規定
    領有廢棄物清除、處理許可證或核備文件，從事廢棄物清除、處理之罪。且本件
    又查無其他證據證明乙○○明知其情，而共同參與犯罪，難認其有犯意，是被告
    利用無犯罪故意之乙○○犯本件之罪，為間接正犯。又被告曾於八十七年九月間
    因違反森林法案件，經臺灣台中地方法院判處有期徒刑五月確定，並於八十八年
    三月十日易科罰金執行完畢，此有臺灣高等法院被告全國前案紀錄表在卷可憑，
    五年以內再犯本件有期徒刑以上之罪，為累犯，應依刑法第四十七條規定加重其
    刑。又被告行為後，廢棄物清理法業於九十年十月二十四日修正公布，依修正前
    廢棄物清理法第二十二條第二項第四款規定；未依第二十條規定領有廢棄物清除
    、處理許可證或核備文件，從事廢棄物貯存、清理、處理，或未依廢棄物清除、
    處理許可證或核備文件內容貯存、清除、處理廢棄物者，處一年以上五年以下有
    期徒刑，得併科一百萬元以下罰金：修正後廢棄物清理法第四十六條第一項第四
    款則規定：未依第四十一條第一項規定領有廢棄物清除、處理許可文件，從事廢
    棄物貯存、清除、處理，或未依廢棄物清除、處理許可文件貯存、清除、處理廢
    棄物，處一年以上五年以下有期徒刑，得併科三百萬元，比較新舊法之規定，自
    以修正前之舊法其法定刑，對被告為有利，故應適用修正前廢棄物清理法予以論
    科。被告上訴意旨否認犯罪固不足取，但原審判決未及比較新舊法之規定，即有
    可議之處，仍應由本院予以撤銷改判。爰審酌被告素行，因一己之私利，任意將
    國有地供私人之用，未經許可擅自、清除、處理廢棄物，足以影響環境衛生，惟
    念及被告僅為一次犯行，且及時被查獲，損害不大等一切情狀，量處如主文第二
    項所示之刑以資懲儆。
據上論斷，應依刑事訴訟法第三百六十八條第一項前段、第三百六十四條、第二百九
十九條第一項前段，刑法第二條第一項後段、第四十七條、修正前廢棄物清理法第二
十二條第二項第四款，判決如主文。
本案經檢察官丙○○到庭執行職務。
中      華      民      國      九十    年      十二    月      十三    日
                                臺灣高等法院臺中分院刑事第七庭
                                      審判長法  官  林  榮  龍
                                            法  官  江  錫  麟
                                            法  官  謝  說  容
右正本證明與原本無異。
如不服本判決應於收受送達後十日內向本院提出上訴書狀，其未敘述上訴之理由者並
得於提起上訴後十日內向本院補提理由書（均須按他造當事人之人數附繕本）。
                                            書記官  金  珍  華
中      華      民      國      九十    年      十二    月      十七    日
附錄法條：
修正前廢棄物清理法第二十二條第二項：
有左列情形之一者，處一年以上五年以下有期徒刑，得併科一百萬元以下罰金︰
？
四  未依第二十條規定領有廢棄物清除、處理許可證或核備文件，從事廢棄物貯存、
    清除、處理，或未依廢棄物清除、處理許可證或核備文件內容貯存、清除、處理
    廢棄物者。
                                                                        Ａ


司法院資訊處製作；財團法人民間司法改革基金會備份。
